臺灣臺南地方法院民事判決　　　　　　　94年度重訴字第50號
原　　　告　己○○
　　　　　　　　　　　　號
訴訟代理人　蘇　暉律師
複 代理 人　向文英律師
被　　　告　午○○
　　　　　　　　　　　　之一
被　　　告　甲○○
被　　　告　丁○○
被　　　告　丙○○
被　　　告　乙○○
被　　　告　天○○
被　　　告　辰○○
被　　　告　寅○○
　　　　　　　　　　　　一之四.
被　　　告　卯○○
　　　　　　　　　　　　三一弄.
被　　　告　子○○
　　　　　　　　　　　　二樓
被　　　告　丑○○
　　　　　　　　　　　　三一弄.
被　　　告　壬○○
　　　　　　　　　　　　戶政事務所內）
被　　　告　癸○○
　　　　　　　　　　　　號二樓.
被　　　告　庚○○
被　　　告　辛○○
被　　　告　戊○○
被　　　告　未○○
被　　　告　申○○
被　　　告　巳○○
被　　　告　戌○○
　　　　　　　　　　　　弄十三.
被　　　告　酉○○
被　　　告　亥○○
　　　　　　　　　　　　弄十三.
上列當事人間請求分割共有物事件，經本院於民國94年8月24日
言詞辯論終結，判決如下：
    主  文
被告甲○○、丁○○、丙○○、乙○○、天○○、辰○○、寅○○、卯○○、子○○、丑○○、壬○○、癸○○、庚○○、辛○○、戊○○、未○○、申○○、巳○○、戌○○、酉○○、亥○○，應就其被繼承人林老守所有坐落台南縣善化鎮○○○段一六
六地號、地目建、面積二三五一平方公尺，應有部分三十分之一
土地，辦理繼承登記。
兩造共有上項土地，其分割方法為：如附圖所示編號Ａ部分面積
二一七二平方公尺分歸原告己○○取得；編號Ｂ部分七十九平方
公尺，分歸甲○○、丁○○、丙○○、乙○○、天○○、辰○○
、寅○○、卯○○、子○○、丑○○、壬○○、癸○○、庚○○
、辛○○、戊○○、未○○、申○○、巳○○、戌○○、酉○○
、亥○○保持公同共有；編號Ｃ部分，面積一ＯＯ平方公尺，分
歸被告午○○取得。
訴訟費用由原告負擔三０００分之二七七二，被告午○○負擔三
０００分之一二八，餘由其餘被告連帶負擔。
    事實及理由
甲、程序方面：
　　本件被告除被告午○○外，其餘被告均未於言詞辯論期日到
    場，核無民事訴訟法第386條各款所列情形，爰依原告聲請，
    由其一造辯論而為判決。
乙、實體方面：
一、原告起訴主張：緣坐落台南縣善化鎮○○○段地號一六六土
    地，為原告己○○、被告午○○、及被告甲○○等二十一人
    之被繼承人林老守所共有，各共有人之應有部分為己○○三
    ０００分之二七七二、午○○三０００分之一二八，林老守
    三０分之一，惟共有人林老守（日據時期大正四年二月二十
　　四日生）於大正五年三月十日出養予歐天印，從其養父姓氏
  　為歐老守，旋於大正五年八月二十七日亡故，其養父（戶主
    ）歐天印亦於大正九年十一月二十七日死亡，而由螟蛉子歐
    斷（大正六年一月十七日由歐天印收養）相續為戶主，嗣歐
    斷於民國五十八年八月四日亡故，而其與前配偶歐張格（民
    國二十五年一月三日亡故）育有長子歐輝琛（民國十四年十
    二月十三日生）（民國九十一年三月十九日亡）、長女歐彩
    霞（民國十三年五月十六日生）（民國七十二年九月六日亡
    ）、參女歐雪花（民國二十年三月十七日生）（民國五十一
    年十月十一日亡）。歐斷嗣與歐吳梅仔結褵（民國前二年十
    二月二日生）（民國八十九年六月一日亡），而歐吳梅子與
    歐斷結褵前，與前配偶蔣元發育有長女蔣瑞香（民國二十年
    四月二十二日生）(民國九十三年八月二十三日亡)，蔣瑞香
    與配偶何錦利（民國七十八年六月十五日亡）育有長子甲○○（民國四十三年十月一日生）、長女何豔秋（民國四十四
    年十一月二十一日生）、次女何豔珍（民國四十七年五月十
    二日生）、次子乙○○（民國五十年十二月十日生）；次女
    天○○（民國二十三年五月十八日生）。長男歐輝琛與配偶
    辰○○（民國十八年六月二十日生）育有長女寅○○（民國
    三十九年二月六日生）、次女卯○○（民國四十年九月二十
    日生）、參女子○○（民國四十三年一月十七日生）、肆女
    丑○○（民國四十五年一月三十日生）、伍女壬○○（民國
    四十七年七月三日生）、陸女癸○○（民國五十年四月十五
    日生）、長男庚○○（民國五十二年三月十六日生）、柒女
    辛○○（民國五十四年十一月十八日生）。而長女歐彩霞（
    民國十三年五月十六日生）（民國七十二年九月六日亡）與
    鄭文聰（民國十三年四月十五日生）（民國八十八年二月十
    七日亡）結褵，育有長男未○○（民國三十七年十一月十生
    ）、長女申○○（民國四十年一月二十七日生）、次男巳○○（民國四十二年十一月二日生）。而鄭文聰於七十六年五
    月三十日與鄭戊○○（民國三十二年四月七日生）結褵；參
    女歐雪花與謝勝德結褵，育有長女酉○○（民國四十三年十
    一月二十四日生）、次女亥○○（民國四十六年四月四日生
    ）、長男戌○○（民國四十七年十二月十日生）。按日據時
　　期台灣之繼承制度，台灣人之財產，有家產繼承與私產繼承
  　二種。家產者，與家有不可分關係之財產之謂；戶主所有之
    財產，除有特別事由存在外，屬於此種財產。私產者，係指
    家屬之特有財產，與家完全分離者之謂。故家產繼承因戶主
    之死亡而開始；私產繼承，則因家屬之死亡而開始（以上詳
    見台灣民事習慣調查報告第四一五、四一六頁）。私產繼承
    ，因家族之死亡而開始，法定繼承人之順位為：直系卑親屬
    。配偶。直系尊親屬。戶主（以上詳見前揭書第四五二頁）
    。再戶主繼承之第一順位繼承人為直系卑親屬。其要件有二
    ；一須為被繼承人之家屬；二須為被繼承人之直系卑親屬之
    男子（以上詳見前揭書第四二Ｏ頁）。本件共有人歐老守（
    即林老守）於大正五年八月二十七日亡故時為日據時期，自
    應適用上開民事習慣，而林老守亡故時其係為家屬身份，依
    前揭台灣日據時期之民事習慣應屬私產繼承，其法定繼承人
    之順位，應由其直系尊親屬歐天印繼承之。再歐天印於大正
    九年十一月二十七日亡故時，因其係戶主身份應屬家產繼承
    ，依其法定繼承人之順位，應由其所收養之螟蛉子歐斷繼承
    之。而歐斷於民國五十八年八月四日亡故後，依我國民法第
    一千一百三十八條、第一千一百四十條，其法定繼承人為被
    告甲○○、丁○○、丙○○、乙○○、天○○、辰○○、寅
    ○○、卯○○、子○○、丑○○、壬○○、癸○○、庚○○
    、辛○○、鄭戊○○、未○○、申○○、巳○○、戌○○、
    酉○○、亥○○等二十一人。次按，繼承人有數人時，在
　　分割遺產前，各繼承人對於遺產全部為公同共有，民法第一
  　千一百五十一條，定有明文。再不動產之共有人中一人死亡
    ，他共有人請求分割共有物時，為求訴訟之經濟起見，可許
    原告就請求繼承登記及分割共有物之訴合併提起，即以一訴
    請求該死亡之共有人之繼承人辦理繼承登記，並請求該繼承
    人於辦理繼承登記後，與原告及其餘共有人分割共有之不動
    產（最高法院七十年第二次民事庭會議決議參照），是本件
    系爭土地共有人之一歐老守（即林老守），既於日據時期大
    正五年八月二十七日亡故，自應由其法定繼承人即除被告午
    ○○以外之其餘被告等二十一人繼承，惟被告甲○○等二十
    一人迄未辦理繼承登記，原告爰請求被告甲○○等二十一人
    ，就其被繼承人林老守於系爭土地之權利辦理繼承登記等情
    ，業據提出與其所述相符之土地登記謄本、林老守繼承系統
    表與相關戶籍謄本、台灣民事習慣調查報告等件為證，被告
    除午○○外，其餘被告均未到庭或提出答辯，自堪信為真實
    。
二、按共有人得隨時請求分割共有物。共有物之分割，依共有人
    協議之方法行之；分割方法不能協議者，法院得因任何共有
    人之聲請命以裁判分割，民法第823條第1項前段、第824條
    第1項、第2項分別定有明文。復按民法第759條規定「因繼
    承、強制執行、公用徵收或法院之判決，於登記前已取得不
    動產物權者，非經登記，不得處分其物權。」。經查，系爭
    土地地目建，依法當無不能分割之情事，而原告主張兩造就
    系爭土地並無訂立不分割之特約，未見被告有所爭執，且兩
    造就系爭土地之分割方法，因部分共有人從未到場，以致本
    件言詞辯論終結前，仍未能達成一致之協議，則原告訴請裁
    判分割，自屬有據。且分割共有物，性質上為處分行為，基
    於訴訟經濟之原則，故原告請求於分割系爭土地前，被告除
    午○○外，其餘二十一名被告應就渠等之被繼承人林老守對
    系爭土地之應有部分三十分之一辦理繼承登記，於法並無不
    合，應予准許，爰判決如主文第一項所示。
三、次查，系爭土地北方及西方均臨道路，其上有原告所有之三
    合院古厝一棟，東北方有被告午○○所有之二層樓房一棟，
    南方為空地，業經本院履勘現場查明，有勘驗筆錄及現場略
    圖在卷可稽。如依原告所提之分割方案（如附圖），Ａ部分
    為原告三合院坐落位置，Ｂ部分則與被告午○○所有之二層
    樓房坐落位置（附圖斜線部分）相符，Ｃ部分為空地，堪認
    兼顧各共有人占有現況及分得土地之完整性及均有通道可供
    對外聯絡，尚可謂稱維持系爭土地分割後之最大經濟效益。
    雖被告午○○抗辯稱其當初於六十三年間向原告之父購買一
    六六地號土地（即現一六六、一六六之三地號土地，於七十
    二年之前僅為一六六地號一筆土地，於七十三年辦理公共設
    施分割為一六六、一六六之三地號等二筆土地，見本院卷
    138 至146頁），係購買目前二層樓房前水溝向南延伸之土
    地，並不包括目前經分割後之一六六之三地號道路用地，故
    目前一六六地號土地其應得之面積應為約一一三平方公尺，
    而分僅一００平方公尺等語，並舉證人即當初買賣仲介黃得
    山之證詞為證（見本院94年8月24日言詞辯論筆錄），原告
    則表示當初買賣有包括道路用地（即目前一六六之三地號）
    ，查被告午○○於六十三年間向原告購買當時一六六地號土
    地，登記移轉持分為三０００分之一二八，依當時面積二六
    六０平方公尺換算持分面積為一一三點四九平方公尺，足見
    被告午○○稱其向原告購買之面積約一一三平方公尺一節，
    尚堪屬實。惟原一六六地號土地於民國七十三年辦理公共設
    施逕為分割為一六六、一六六之三地號等二筆土地，原一六
    六地號共有人之持分亦均因分割而轉載至一六六之三地號，
    故被告所購得之土地於系爭一六六地號上面積僅約為一００
    平方公尺，其餘十三點四九平方公尺部分則係位於一六六之
    三地號上，此登記現狀與被告午○○所稱其購買之一一三點
    四九平方公尺範圍均在目前一六六地號土地上等情並不相符
    ，按裁判分割共有物，法院僅能以各共有人登記之持分面積
    以為公平分割，倘被告午○○認其與原告買賣之範圍（一一
    三點四九平方公尺）均在系爭一六六地號土地上（亦即目前
    登記持分尚屬不夠），自應循渠等間買賣契約解決，此為另
    一問題，在應有部分尚未變更前，本院僅能依登記簿所載持
    分予以分割。而原告所提出之分割方案，兼顧各共有人占有
    現況，避免拆屋，本院認以如附圖所示之方法分割系爭土地
    ，確屬妥適，爰將系爭土地依附圖所示之方法，判決原物分
    割如主文第二項所示。
四、末按本件訴訟起因無非源於部分共有人之繼承人人數眾多，
    辦理繼承登記不便等情，故未能達成分割之協議，倘由敗訴
    之被告負擔訴訟費用，自顯失公平，爰依民事訴訟法第80條
    之1之規定，酌情命勝訴之原告負擔一部訴訟費用。
五、據上論結，本件原告之訴為有理由，依民事訴訟法第385條
    第1項前段、第80條之1、第85條第1項但書、第2項，判決如
    主文。
中　　華　　民　　國　　94　　年　　8　　月　　31　　日
                  民事第一庭    法　官　蔡雅惠
以上正本係照原本作成
如對本判決上訴，須於判決送達後20日內向本院提出上訴狀
中　　華　　民　　國　　94　　年　　8　　月　　31　　日
                                書記官　吳信助
